【裁判字號】    92,訴,179
【裁判日期】    980505
【裁判案由】    貪污治罪條例等
【裁判全文】
臺灣高雄地方法院刑事判決               92年度訴字第179號
公  訴  人  臺灣高雄地方法院檢察署檢察官
被      告  甲○○
            丁○○
            乙○○
上  一  人
選任辯護人  戴國石律師
            蘇精哲律師
被      告  己○○
            丙○○
上  一  人
選任辯護人  江雍正律師
上列被告因貪污治罪條例等案件，經檢察官提起公訴（90年度偵
字第13910 號、90年度偵字第18034 號、90年度偵字第18035 號
、90年度偵字第18036 號、91年度偵字第1579號），本院判決如
下：
    主  文
甲○○共同犯行使偽造私文書罪，處有期徒刑壹年，減為有期徒
刑陸月，如易科罰金，以銀元參佰元即新台幣玖佰元折算壹日。
未扣案偽造之中華民國八十八年六月三十日陸成有限公司證明書
壹紙上所蓋偽造之「陸成有限公司」、「寅○○」印文各壹枚均
沒收；未扣案偽造之中華民國八十八年八月三十一日黃隆昌製磚
股份有限公司土石方資源回收再利用證明書壹紙上所蓋偽造之「
黃隆昌製磚股份有限公司」、「寅○○」印文各壹枚沒收；未扣
案偽造之中華民國八十七年十二月十日、八十八年三月九日、八
十八年三月二十二日、八十八年五月二十六日陸成有限公司同意
書肆紙上所蓋偽造之「陸成有限公司」、「寅○○」印文各肆枚
均沒收。其他被訴違反廢棄物清理法部分無罪。
丁○○共同犯行使偽造私文書罪，處有期徒刑拾月，減為有期徒
刑伍月，如易科罰金，以銀元參佰元即新台幣玖佰元折算壹日。
未扣案偽造之中華民國八十七年十二月十日、八十八年三月九日
、八十八年三月二十二日、八十八年五月二十六日陸成有限公司
同意書肆紙上所蓋偽造之「陸成有限公司」、「寅○○」印文各
肆枚均沒收。
乙○○、己○○、丙○○均無罪。
    事  實
一、甲○○係址設高雄縣鳳山市○○路240 號之竟倫實業股份有
    限公司（下簡稱竟倫公司）實際負責人，而丁○○則係址設
    高雄縣梓官鄉○○路261 號之陸成有限公司（下簡稱陸成公
    司）職員。緣竟倫公司於民國87年9 月間，承攬南輝營造有
    限公司（下簡稱南輝公司）向高雄縣政府建設局水利工程課
    （於89年改制為水利局，下簡稱高雄縣政府水利課）承包之
    「阿公店溪治理工程岡山鎮○○段及港口崙段垃圾場腐植土
    配合遷移工程」（下簡稱阿公店溪垃圾遷移工程）中之廢棄
    土及腐植土運棄工程，並再將其中部分廢土運棄工程轉包己○○承作。而依南輝公司與高雄縣政府簽立之工程合約約定
    ，廢棄土應傾倒於政府核定之處所，或交由領有政府核發許
    可證之廢棄物清除機構代為處理，另腐植土則須交由環保機
    關所核可之合法垃圾掩埋場掩埋，且明定以高雄縣燕巢鄉垃
    圾掩埋為最終運棄地點，又南輝公司應分次依工程實做向高
    雄縣政府辦理估驗付款，如違規棄土者，高雄縣政府應停止
    估驗付款。惟受竟倫公司委運之己○○僅將承包清運之廢棄
    土其中30立方公尺之數量，傾倒於陸成公司合法設立之梓義
    棄土場，其餘即任意棄置，並未依規定棄土，甲○○明知上
    情，為協助南輝公司順利向高雄縣政府請款工程款，以利竟
    倫公司取得相關之承攬款項，竟基於意圖為第三人南輝公司
    不法所有及行使偽造私文書之犯意，於87、88年間某日，交
    付面額各新台幣（下同）30萬元之支票4 張（僅兌現3 張共
    90萬元）予與其有共同犯意聯絡之丁○○，由丁○○在不詳
    地點，偽造以陸成公司名義所出具之87年12月10日、88年3
    月9 日、88年3 月22日、88年5 月26日同意書共4 紙，其上
    均蓋有偽造之「陸成公司」及「寅○○」印文各1 枚，表明
    陸成公司同意南輝公司分別載運6,350 立方公尺、1 萬6,00
    0 立方公尺、1 萬4,000 立方公尺、1 萬3,000 立方公尺之
    廢棄土進場之意，再交予甲○○轉交不知情之南輝公司實際
    負責人壬○○；期間甲○○另獨自於88年間某日，在不詳地
    點，偽造陸成公司名義所出具之88年6 月30日證明書1 紙，
    其上分別蓋有偽造之「陸成公司」及「寅○○」印文各1 枚
    ，表明南輝公司有載運6 萬立方公尺之廢棄土進入陸成公司
    之廢土場，並經土石方資源回收再利用轉運至黃隆昌窯業使
    用之意，且偽造黃隆昌製磚股份有限公司（下簡稱黃隆昌公
    司）名義所出具之88年8 月31日土石方資源回收再利用證明
    書1 紙，其上蓋有偽造之「黃隆昌公司」及「寅○○」印文
    各1 枚，表明南輝公司載運至陸成公司6 萬立方公尺之廢棄
    土有進入黃隆昌公司進行資源回收再利用之意，再交予不知
    情之壬○○，而壬○○於收受前揭甲○○與丁○○共同偽造
    之陸成公司同意書4 紙後，連同甲○○獨自偽造之陸成公司
    及黃隆昌公司證明書各1 紙，持之向高雄縣政府請領廢棄土
    清運工程款而行使之，致高雄縣政府承辦人員陷於錯誤，誤
    認南輝公司有依約清運廢棄土，因而核撥第1 至3 期廢土運
    棄之工程款共91萬6,300 元予南輝公司，足生損害於陸成公
    司及黃隆昌公司之權益，以及高雄縣政府對於工程款核撥之
    正確性。
二、案經台灣高等法院高雄分院檢察署檢察官發交及由法務部調
    查局高雄縣調查站（下稱調查站）移送暨台灣高雄地方法院
    檢察署檢察官自動檢舉偵辦。
    理  由
壹、程序方面
一、按被告以外之人於審判外之言詞或書面陳述，除法律有規定
    者外，不得作為證據，刑事訴訟法第159 條第1 項定有明文
    。查證人庚○○於90年9 月19日在調查站中之陳述，以及證
    人壬○○於90年7 月27日、90年8 月6 日、90年8 月8 日、
    90年8月23日、90年8月29日在調查站中之陳述，均屬傳聞證
    據，且渠等於調查站中所陳，與本院審理時到庭具結證述之
    內容大致相符，即無同法第159條之2之適用餘地，亦無同法
    第159條之3所規定之情事，是依前揭法條意旨，自均不具證
    據能力。
二、次按被告以外之人於偵查中向檢察官所為之陳述，除顯有不
    可信之情況者外，得為證據，同法第159 條之1 第2 項定有
    明文。而檢察官於偵查中訊問被告以外之人時，可能係以被
    告或以證人身份進行訊問，倘檢察官於訊問前，已依不同身
    份所應適用之程序，分別告知刑事訴訟法第95條關於訊問被
    告應先告知之事項，或同法第180 條、第181 條、第186 條
    第2 項之證人拒絕證言權，使該受訊問之被告以外之人瞭解
    其係基於何種身分應訊，得以適當行使各該當權利，不致因
    身分混淆而剝奪其權利之行使，則檢察官此種訊問方式之偵
    查作為，即難謂為於法有違。刑事訴訟法第159 條之1 第2
    項所定被告以外之人於偵查中向檢察官所為之陳述，原包括
    以被告身分，或以證人（應具結）身分所為之陳述，其證據
    能力之有無，悉依該條項之規定為斷。查本件證人壬○○於
    90年7 月27日、90年8 月8 日、90年8 月23日、90年9 月21
    日檢察官偵查中所為之陳述，均係由檢察官以被告身分訊問
    ，已告知其「得保持緘默，無須違背自己的意思而為陳述；
    得選任辯護人；得請求調查有利之證據；涉犯貪污等罪名」
    等事項，始進行訊問，依法並無應具結而未具結之情形，而
    證人壬○○並未提及檢察官在偵查時有不法取供之情形，復
    經本院於審理程序中以證人身分傳訊到庭進行交互詰問程序
    ，已保障被告對質詰問權之行使，此外，亦無顯不可信之情
    形，揆諸前揭規定意旨及說明，自應認證人壬○○於偵查中
    以被告身分應訊之筆錄有證據能力。
三、再按測謊鑑定，係依一般人若下意識刻意隱瞞事實真相時，
    會產生微妙之心理變化，例如：憂慮、緊張、恐懼、不安等
    現象，而因身體內部之心理變化，身體外部之生理狀況亦隨
    之變化，例如：呼吸急促、血液循環加速、心跳加快、聲音
    降低、大量流汗等異常現象，惟表現在外之生理變化，往往
    不易由肉眼觀察，乃由測謊員對受測者提問與待證事實相關
    之問題，藉由科學儀器（測謊機）紀錄受測者對各個質問所
    產生細微之生理變化，加以分析受測者是否下意識刻意隱瞞
    事實真相，並判定其供述是否真實；測謊機本身並不能直接
    對受測者之供述產生正確與否之訊號，而係測謊員依其專業
    之學識及經驗，就測謊紀錄，予以客觀之分析解讀，至於測
    謊鑑定究竟有無證據能力，刑事訴訟法並無明文規定，惟實
    務上，送鑑單位依刑事訴訟法第208 條第1 項規定，囑託法
    務部調查局或內政部警政署刑事警察局為測謊檢查，受囑託
    機關就檢查結果，以該機關名義函覆原囑託之送鑑單位，該
    測謊檢查結果之書面報告，即係受囑託機關之鑑定報告，該
    機關之鑑定報告，形式上若符合測謊基本程式要件，包括：
    (一)經受測人同意配合，並已告知得拒絕受測，以減輕受測者
    不必要之壓力。(二)測謊員須經良好之專業訓練與相當之經驗
    。(三)測謊儀器品質良好且運作正常。(四)受測人身心及意識狀
    態正常。(五)測謊環境良好，無不當之外力干擾等要件，即賦
    予證據能力（最高法院92年度台上字第2282號判決意旨參照
    ）。即「測謊鑑定，倘鑑定人具備專業之知識技能，復事先
    獲得受測者之同意，所測試之問題及其方法又具專業可靠性
    時，該測謊結果，如就否認犯罪有不實之情緒波動反應，雖
    不能採為有罪之唯一證據，但非無證據能力，仍得供裁判之
    佐證，其證明力如何，事實審法院自得依職權自由判斷」，
    最高法院87年度台上字第3928判例意旨可供佐參。本件證人
    壬○○、癸○○經法務部調查局為測謊鑑定（至於被告丙○○經法務部調查局測謊鑑定之證據能力，則詳後述），於受
    測前皆陳明同意測謊，並表示無心臟病及高血壓等疾病，而
    施測人安治國為調查員，係受過法務部調查局測謊技術課程
    訓練之鑑定人，施測所使用之儀器運作狀況正常，測謊環境
    狀況無干擾等情，有法務部調查局93年5 月26日調科南字第
    09300211110 號函附之測謊鑑定過程參考資料、98年3 月23
    日調科參字第09800099630 號函各1 份在卷可證（本院卷(二)
    第105 至133 頁、本院卷(五)第82頁），是證人壬○○、癸○○之測謊報告書，自有證據能力。
四、末按刑事訴訟法第159 條之5 明定：「被告以外之人於審判
    外之陳述，雖不符前4 條之規定，而經當事人於審判程序同
    意作為證據，法院審酌該言詞陳述或書面陳述作成時之情況
    ，認為適當者，亦得為證據。」、「當事人、代理人或辯護
    人於法院調查證據時，知有第159 條第1 項不得為證據之情
    形，而未於言詞辯論終結前聲明異議者，視為有前項之同意
    。」，其立法理由在於傳聞證據未經當事人之反對詰問予以
    核實，乃排斥其證據能力。惟當事人如放棄對原供述人之反
    對詰問權，於審判程序表示同意該等傳聞證據可作為證據，
    此時，法院除認該傳聞證據欠缺適當性外，自可承認其證據
    能力。又當事人、代理人或辯護人於調查證據時，知有同法
    第159 條第1 項不得為證據之情形，卻表示「對於證據調查
    無異議」、「沒有意見」等意思，而未於言詞辯論終結前聲
    明異議者，應視為已有將該等傳聞證據採為證據之同意（最
    高法院93年度台上字第3533號、94年度台上字第2976號判決
    參照）。查本判決所引用其他據以認定事實之傳聞證據，檢
    察官、被告及辯護人雖知該等證據資料為傳聞證據，但於本
    院均表示無意見而不予爭執（詳本院卷(二)第31頁、第165 頁
    、卷(三)第121 頁、第178 頁、第279 頁、卷(四)第33頁、第52
    頁、第75頁、第161 頁），且迄至言詞辯論終結前亦未再聲
    明異議，視為同意作為證據，本院審酌上開證據資料製作時
    之情況，尚查無違法不當及證明力明顯過低之瑕疵，亦認為
    以之作為證據應屬適當，揆諸前開法律規定與說明，爰依同
    法第159 條之5 規定，認該等證據資料均有證據能力。
貳、實體方面
甲、有罪部分
一、訊據被告甲○○、丁○○均矢口否認有何行使偽造私文書及
    詐欺取財犯行，被告甲○○辯稱：我是以90萬元的代價，向
    丁○○購買陸成公司之同意書4 紙及陸成公司、黃隆昌公司
    之證明書各1 紙，上開文書均係丁○○所製作，而丁○○身
    為陸成公司實際負責人，係有製作文書名義之人，所製作之
    文書，自非屬偽造文書；另我將上開文書交付壬○○持向高
    雄縣政府請款，款項係核發予南輝公司，我本人並無獲取任
    何利益，主觀上並無不法所有之意圖，客觀上復未施用任何
    詐術，所為應不構成詐欺取財罪云云。被告丁○○則以：我
    只是單純受老闆指示，交付陸成公司之同意書4 紙予甲○○
    ，並無偽造上開文書，又我前因涉嫌出售廢土入場同意書，
    經台灣高等法院高雄分院以95年度上訴字第523 號判處有期
    徒刑5 月確定，本件與前案屬同一案件，應為前案確定判決
    效力所及等語置辯。經查：
  (一)被告甲○○係竟倫公司實際負責人，而被告丁○○則係陸成
    公司職員，竟倫公司於87年9 月間，承攬南輝公司向高雄縣
    政府建設局水利工程課承包之「阿公店溪垃圾場遷移工程」
    中之廢棄土及腐植土運棄工程，並再將其中部分廢土運棄工
    程轉包共同被告己○○承作，惟共同被告己○○僅將承包清
    運之廢棄土其中30立方公尺之數量，傾倒於陸成公司合法設
    立之梓義棄土場，其餘即任意棄置，並未依規定棄土之事實
    ，業據被告甲○○、丁○○自承在卷（調查卷第52頁、偵卷
    (二)第36頁背面、第40頁背面、第55頁），核與證人即共同被
    告己○○所述相符（偵卷(一)第32頁背面至第33頁、第36頁）
    ，並有高雄縣政府與南輝公司工程合約書副本1 份（置於卷
    外編號1 牛皮紙袋內）、協力廠商工程合約書2 份存卷可憑
    （偵卷(一)第40至41頁、偵卷(二)第98至113 頁），是此部分之
    事實堪以認定。
  (二)次以，被告甲○○為協助南輝公司順利向高雄縣政府請款工
    程款，以利竟倫公司取得相關之承攬款項，遂交付4 張面額
    各30萬元之支票予被告丁○○，由被告丁○○出具偽造之陸
    成公司同意書4 紙，被告甲○○則另偽造陸成公司及黃隆昌
    公司證明書各1 紙，持以交付證人壬○○向高雄縣政府請領
    工程款，並進而使南輝公司順利取得第1 至3 期之廢土運棄
    工程款91萬6,300 元，又上開支票嗣僅兌現90萬元之情，業
    據被告甲○○於本院審理中供稱：我確實有開立面額各30萬
    元之支票4 張給丁○○，跳票1 張，只兌現90萬元，陸成公
    司同意書4 紙是丁○○給我的，因為剛開始有約定，還沒有
    傾倒廢土前就已經先開立同意書4 紙給我，至於陸成公司88
    年6 月30日之證明書是我偽造的，因為壬○○表示無法請款
    ，所以我又另行偽造土石方資源回收再利用證明書給壬○○
    等語（調查卷第61頁背面、第62頁、本院卷(二)第29至30頁）
    ，核與被告丁○○於調查站中陳稱：甲○○為了工程驗收請
    款使用，要我偽造陸成公司同意書，我就偽造陸成公司87年
    12月10日、88年3 月9 日、88年3 月22日、88月5 月26日4
    張同意書給甲○○提供南輝公司使用，甲○○給我4 張支票
    計面額120 萬元作為代價，後來兌現3 張共90萬元，又因我
    不願出具陸成公司證明書，甲○○乃自行偽造陸成公司88年
    6 月30日之證明書提供給南輝公司使用之情相符（調查卷第
    53至54頁），並經證人即南輝公司實際負責人壬○○證述：
    證明書及同意書都是甲○○交付給我，我再持向高雄縣政府
    請領工程款等語明確（偵卷(一)第68頁），復有偽造之陸成公
    司87年12月10日、88年3 月9 日、88年3 月22日、88年5 月
    26日同意書影本4 紙、陸成公司88年6 月30日證明書影本1
    紙、黃隆昌公司88年8 月31日土石方資源回收再利用證明書
    影本1 紙（調查卷第322 至328 頁），以及高雄縣政府阿公
    店溪工程第1 至3 期驗收報告表、工程估驗單、工程數量計
    算單及簽呈等件存卷可憑（調查卷第219 至239 頁）。
  (三)被告甲○○於本院審理中雖辯稱：我沒有偽造陸成公司與黃
    隆昌公司證明書各1 紙，上開文書是丁○○連同陸成公司之
    同意書4 紙一起拿給我的云云（本院卷(二)第30頁），惟查被
    告甲○○於調查站中已自承前揭陸成公司與黃隆昌公司之證
    明書係其偽造，業如前述，且被告丁○○亦稱：我只有拿陸
    成公司同意書4 紙給甲○○，陸成公司或黃隆昌公司之證明
    書不是我給甲○○的等語明確（本院卷(二)第31頁），可見陸
    成公司88年6 月30日證明書與黃隆昌公司88年8 月31日土石
    方資源回收再利用證明書各1 紙，應係被告甲○○獨自偽造
    並交付證人壬○○，以供南輝公司請領工程款之用。被告甲○○另辯稱被告丁○○係陸成公司實際負責人，應有權製作
    陸成公司之同意書，不構成偽造文書云云，然查被告丁○○
    供稱其僅係陸成公司之職員，不是實際負責人等語在卷（本
    院卷(四)第296 頁），則被告丁○○是否當然有權以陸成公司
    名義開立同意書，已有疑義；況且，證人即身兼陸成公司與
    黃隆昌公司負責人之寅○○證述：我從未與甲○○簽過合約
    ，亦無同意出具同意書及證明書予壬○○，陸成公司同意書
    及證明書，與黃隆昌公司證明書上所蓋用的公司章及個人印
    章都是偽造的，我所經營之黃隆昌公司製磚廠，從未收過南
    輝公司所清運之6 萬立方公尺廢棄土等語（調查卷第45至50
    頁），可見陸成公司之負責人寅○○並未授權被告丁○○開
    立內容虛偽不實之同意書，故被告甲○○與丁○○共同基於
    犯意聯絡，推由被告丁○○擅自以陸成公司名義開立同意書
    4 紙並執以行使，所為當然構成共同行使偽造私文書甚明。
  (四)再者，被告甲○○身為竟倫公司之實際負責人，而竟倫公司
    向南輝公司承攬高雄縣政府發包之「阿公店溪垃圾遷移工程
    」中之廢棄土及腐植土運棄工程，本應依高雄縣政府規定清
    運，而依南輝公司與高雄縣政府簽立之工程合約約定，廢棄
    土應傾倒於政府核定之處所，或交由領有政府核發許可證之
    廢棄物清除機構代為處理，另腐植土則須交由環保機關所核
    可之合法垃圾掩埋場掩埋，且明定以高雄縣燕巢鄉垃圾掩埋
    為最終運棄地點，又南輝公司應分次依工程實做向高雄縣政
    府辦理估驗付款，如違規棄土者，高雄縣政府應停止估驗付
    款，有高雄縣政府與南輝公司工程合約書副本扣案可憑（置
    於外放卷編號1 牛皮紙袋內）。然因竟倫公司將部分廢土運
    棄工程轉包予己○○，己○○並未依約棄土，則南輝公司本
    無法向高雄縣政府請領廢土運棄之工程款，進而會影響竟倫
    公司承攬款項之取得，故被告甲○○為協助南輝公司向高雄
    縣政府請款，以利竟倫公司順利取得後續之承攬款，而與被
    告丁○○共同偽造陸成公司之同意書4 紙交付證人壬○○，
    並另行獨自偽造陸成公司及黃隆昌公司證明書各1 紙交付證
    人壬○○，供南輝公司請款工程款之用，其所為之目的，係
    為圖掩飾竟倫公司向南輝公司承包廢棄土及腐植土運棄工程
    後未依法清運之事實，主觀上自有為第三人南輝公司取得承
    攬款項之不法所有意圖。又證人壬○○於取得被告甲○○所
    交付前揭偽造之文書後，持以向高雄縣政府承辦人員請領工
    程款，而縣府承辦人員依照該等文書登載之內容進行審核結
    果，誤認南輝公司有依約清運而陷於錯誤，予以核發第1 至
    3 期之工程款予南輝公司等情，俱如前述，則被告甲○○、
    丁○○所為，顯係利用不知情之證人壬○○向高雄縣政府承
    辦人員實施詐術甚明，是以被告甲○○辯稱其主觀上應無不
    法所有之意圖，客觀上復未施用任何詐術，應不構成詐欺取
    財罪云云，洵屬無據。
  (五)至被告丁○○於本院審理時辯稱：陸成公司同意書4 紙是老
    闆交給我，由我拿給甲○○，不是我偽造的云云。惟查被告
    丁○○於調查站中已自白該4 紙同意書係其偽造出具給被告
    甲○○提供南輝公司使用等語在卷（調查卷第53頁背面），
    則被告丁○○於審理時空言翻異前供，純屬事後卸責之詞，
    殊無可信。又被告丁○○前曾於87年4 月間起至88年1 月間
    止，與陸成公司負責人寅○○之配偶黃蔡淑娟、妻舅蔡俊芳
    共同連續於87年7 月間起至同年11月止，在業務上製作之陸
    成公司棄土單上登載不實之事項，並進而交付予信普營造工
    程有限公司、振隆營造有限公司及合建營造有限公司（下簡
    稱信普、振隆及合建等3 家公司）持以行使，涉嫌共同連續
    犯行使業務登載不實文書罪，經台灣高等法院高雄分院以95
    年度上訴字第523 號判處有期徒刑5 月，於95年10月23日確
    定，有該院判決書及台灣高等法院被告前案紀錄表可查，惟
    該次犯行被告丁○○係在業務上製作之文書登載不實，與本
    件被告丁○○係無製作權人即擅自偽造陸成公司之同意書態
    樣不同，且本件被告丁○○係於收受被告甲○○交付之面額
    各30萬元之4 張支票後，始起意偽造陸成公司之同意書4 紙
    並予以行使，實難想像被告丁○○於前案偽造不實之棄土單
    予信普、振隆及合建等3 家公司持以行使時，即有再度為本
    件犯行之概括犯意，是被告丁○○應係另行起意再犯本件行
    使偽造私文書及詐欺取財罪，本件與前案間並無修正前刑法
    第56條連續犯之裁判上一罪關係，被告丁○○辯稱本件應為
    前案確定判決效力所及云云，亦無足採。
  (六)綜上所述，被告甲○○、丁○○所辯均屬飾卸之詞，殊無足
    取，本件事證明確，被告甲○○、丁○○共同行使偽造私文
    書及詐欺取財犯行應堪認定。
二、新舊法比較部分
    按行為後法律有變更者，適用行為時之法律，但行為後之法
    律有利於行為人者，適用最有利於行為人之法律，刑法第2
    條第1 項定有明文。再按就法律變更，比較時應就罪刑有關
    之共犯、未遂犯、想像競合犯、牽連犯、連續犯、結合犯，
    以及累犯加重、自首減輕暨其他法定加減原因（如身份加減
    ）與加減例等一切情形，綜其全部罪刑之結果而為比較（最
    高法院95年度第8 次刑庭會議決議參照）。本案被告甲○○
    、丁○○犯前揭犯行後，刑法業於94年2 月2 日修正公佈，
    並於95年7 月1 日施行，經查：
  (一)共同正犯部分：修正前刑法第28條規定「二人以上共同實施
    犯罪之行為者，皆為正犯」，修正後同條則規定「二人以上
    共同實行犯罪之行為者，皆為正犯」，修法後將完全未參與
    犯罪行為之實行之陰謀共同正犯及預備共同正犯刪除，是新
    、舊法比較結果，應以修正後刑法第28條之規定有利被告甲○○、丁○○。
  (二)法定本刑罰金刑之部分：關於罰金刑最低數額之規定，依修
    正前刑法第33條第5 款規定，及依現行法規所定貨幣單位折
    算新台幣條例規定折算後，最低額為銀元1元即新台幣3元，
    依修正後刑法第33條第5款規定，最低額則為新台幣1,000元
    ，經比較結果，應以行為時法即修正前刑法規定對被告甲○○、丁○○較為有利。
  (三)牽連犯部分：修正後之刑法刪除第55條後段關於牽連犯之規
    定，而被告甲○○、丁○○所犯行使偽造私文書及詐欺取財
    罪2 罪間，有方法、目的之牽連關係，依修正前即行為時之
    規定，應從一重處斷，並以一罪論；惟修正後之刑法，既已
    刪除牽連犯之規定，則所犯上述各罪，應依數罪併罰之規定
    分論併罰。比較修正前、後之規定，以修正前之規定較有利
    於被告甲○○、丁○○。
  (四)本院經綜合比較適用結果，認以修正前刑法規定對被告甲○○、丁○○較為有利，是就其等所犯前揭犯行，自應修正前
    刑法之相關規定論處。
三、論罪部分
    本件被告甲○○、丁○○共同偽造陸成公司同意書4 紙，連
    同被告甲○○獨自偽造之陸成公司證明書及黃隆昌公司土石
    方資源回收再利用證明書各1 紙，交由證人壬○○持之向高
    雄縣政府行使，因而使南輝公司詐取工程款得逞，自足生損
    害於陸成公司及黃隆昌公司之權益，以及高雄縣政府對於工
    程款核撥之正確性，是核被告甲○○、丁○○所為，均係犯
    刑法第216 條、第210 條、第339 條第1 項行使偽造私文書
    及詐欺取財罪。渠等等偽造印文、私文書復持以行使，偽造
    印文之行為，為偽造私文書之階段行為，而偽造私文書之低
    度行為，為行使偽造私文書之高度行為所吸收，均不另論罪
    。被告甲○○、丁○○就偽造陸成公司同意書4 紙並持以行
    使，以及詐欺取財之犯行部分，有犯意聯絡及行為分擔，為
    共同正犯。被告甲○○、丁○○利用不知情之證人壬○○遂
    行其行使偽造私文書及詐欺取財犯行，為間接正犯。被告甲○○、丁○○以一行使行為，行使偽造陸成公司及黃隆昌公
    司名義之文書，為想像競合犯（依照最高法院95年度第21次
    刑事庭會議決議，修正後刑法第55條想像競合犯之規定為法
    理之明文化，非屬法律之變更，應逕行適用裁判時法）。又
    被告甲○○、丁○○所犯行使偽造私文書罪及詐欺取財罪間
    ，有方法結果之牽連關係，為牽連犯，應依修正前刑法第55
    條後段規定，從一重之行使偽造私文書罪處斷。
四、科刑部分
    爰審酌被告甲○○經營之竟倫公司承攬南輝公司所承包「阿
    公店溪垃圾清運工程」中之廢棄土及腐植土運棄工程，本應
    依契約約定合法清運廢土，詎不依約為之，且為掩飾其未依
    約清運之事實，竟偽造陸成公司之同意書4 紙及陸成公司、
    黃隆昌公司之證明書各1 紙交予證人壬○○行使，而使南輝
    公司向高雄縣政府詐得第1 至3 期之廢土清運工程款，所為
    誠屬非是，惟念偽造之文書數量非多，且詐得之工程款項亦
    非鉅，犯罪情節尚非重大；而被告丁○○收受被告甲○○交
    付之支票後，竟偽造陸成公司之同意書4 紙，交由被告甲○○轉交證人壬○○，供行使偽造私文書及詐取財物之用，所
    為亦有不當，惟念被告丁○○係受被告甲○○之指示而為，
    就本案尚非基於主導地位等一切情狀，分別量處如主文所示
    之刑。再者，中華民國96年罪犯減刑條例業於96年7 月4 日
    公布，並於同年7 月16日生效施行，本件被告甲○○、丁○○犯罪時間均在96年4 月24日前，合於該條例第2 條第1 項
    第3 款規定，復無第3 條所列不予減刑之情形，爰依同條例
    第7 條規定，減其宣告刑2 分之1 ，並於判決主文同時諭知
    其減得之刑。又被告甲○○、丁○○2 人行為後，關於易科
    罰金之折算標準，除刑法第41條有所修正外，罰金罰鍰提高
    標準條例亦於95年5 月17日經總統公布修正，刪除第2 條有
    關易科罰金及易服勞役折算標準之規定，並自95年7 月1 日
    起施行。而被告甲○○、丁○○行為時之刑法第41條原規定
    ：「犯最重本刑為3 年以下有期徒刑以下之刑之罪，而受6
    月以下有期徒刑或拘役之宣告，因身體、教育、職業或家庭
    之關係，執行顯有困難者，得以1 元以上3 元以下折算一日
    ，易科罰金。」，先於90年1 月10日修正為第41條第1 項前
    段：「犯最重本刑為5 年以下有期徒刑以下之刑之罪，而受
    6 個月以下有期徒刑或拘役之宣告，因身體、教育、職業、
    家庭之關係或其他正當事由，執行顯有困難者，得以1 元以
    上3 元以下折算一日，易科罰金。」，放寬得易科罰金之最
    重本刑上限，而易科罰金折算標準，依修正前罰金罰鍰提高
    標準條例第2 條前段之規定，本係就其原定數額提高為100
    倍折算1 日，故均以銀元300 元折算1 日，經折算後均應以
    新台幣900 元折算為1 日；嗣於94年2 月2 日修正後刑法第
    41條第1 項前段則改以：「犯最重本刑為5 年以下有期徒刑
    以下之刑之罪，而受6 個月以下有期徒刑或拘役之宣告者，
    得以新台幣1,000 元、2,000 元或3, 000元折算一日，易科
    罰金。」，乃就易科罰金之折算標準予以提高。從而比較2
    次修正前、後所定之易科罰金折算標準，當以90年1 月10日
    修正公布之刑法第41條第1 項前段及修正前罰金罰鍰提高標
    準條例第2 條規定，對被告甲○○、丁○○較為有利，而本
    件被告甲○○、丁○○所犯均係最重本刑5 年以下有期徒刑
    以下之刑之罪，且經減刑後均屬6 月以下有期徒刑，爰依中
    華民國96年罪犯減刑條例第9 條、90年1 月10日修正之刑法
    第41條第1 項前段、修正前罰金罰鍰提高標準條例第2 條規
    定，併諭知易科罰金之折算標準。
五、沒收部分
  (一)被告甲○○部分
    被告甲○○獨自偽造之未扣案88年6 月30日陸成公司證明書
    1 紙上所蓋偽造之「陸成公司」、「寅○○」印文各1 枚，
    未扣案偽造之88年8 月31日黃隆昌公司土石方資源回收再利
    用證明書1 紙上所蓋偽造之「黃隆昌公司」、「寅○○」印
    文各1 枚；以及被告甲○○、丁○○共同偽造之未扣案87年
    12月10日、88年3 月9 日、88年3 月22日、88年5 月26日陸
    成公司同意書4 紙上所蓋偽造之「陸成公司」、「寅○○」
    印文各4 枚，均應依刑法第219 條規定，不問屬於犯人與否
    ，均予宣告沒收。至上開偽造之陸成公司同意書4 紙、證明
    書1 紙及黃隆昌公司證明書1 紙均未扣案，復經證人壬○○
    交付高雄縣政府，已非被告甲○○或共犯丁○○所有之物，
    自不得宣告沒收。至調查站之調查員於90年7 月26日，持本
    院核發之搜索票，至被告甲○○住處進行搜索，因而查扣之
    南輝公司協力廠商工程合約書、日常工作記錄簿、己○○協
    力廠商工程合約書各1 冊及己○○請款紀錄6 頁等物，均核
    與本件被告甲○○行使偽造私文書及詐欺取財犯行無直接關
    聯性，爰不予宣告沒收。
  (二)被告丁○○部分
    被告甲○○與丁○○共同偽造之未扣案87年12月10日、88年
    3 月9日、88年3月22日、88年5月26日陸成公司同意書4紙上
    所蓋偽造之「陸成公司」、「寅○○」印文各4枚，均應依
    刑法第219條規定，不問屬於犯人與否，均予宣告沒收。至
    上開偽造之陸成公司同意書4紙均未扣案，復經證人壬○○
    交付高雄縣政府，已非被告丁○○或共犯甲○○所有之物，
    自不得宣告沒收。
乙、不另為無罪之諭知部分
一、公訴意旨另以：被告甲○○與丁○○為達偽造陸成公司同意
    書之目的，於不詳時地偽刻陸成公司之公司章及負責人寅○○之印章，又被告甲○○為達偽造陸成公司證明書及黃隆昌
    公司土石方資源回收再利用證明書之目的，另行於不詳時地
    偽刻陸成公司及黃隆昌公司之公司章，以及負責人寅○○之
    印章，因認被告2人另涉有偽造印章罪嫌云云。
二、按犯罪事實應依證據認定之，無證據不得認定犯罪事實，刑
    事訴訟法第154條第2項定有明文。經查，被告甲○○、丁○○於調查站中僅承認有偽造前揭文書之事實，並未自承有偽
    造印章之舉，而證人寅○○亦係證述前揭文書上之印文係偽
    造，並非真正，亦未證述被告甲○○、丁○○有盜刻印章再
    偽造印文之行為，是以本件並無任何證據證明被告甲○○與
    丁○○除偽造「陸成公司」、「寅○○」、「黃隆昌公司」
    之印文外，尚有另外盜刻「陸成公司」、「寅○○」、「黃
    隆昌公司」印章之行為，是此部分公訴人所指之偽造印章犯
    行，即屬不能證明，惟此部分若成立犯罪，與前揭被告甲○○、丁○○經論罪科刑部分，具有階段行為之實質上一罪吸
    收關係，爰不另為無罪之諭知，附此敘明。
丙、無罪部分
一、公訴意旨另以：
  (一)被告乙○○係高雄縣政府工務局技正，負責高雄縣轄區水利
    工程相關業務，為依據法令從事公務之人員。緣86年5 月間
    ，高雄縣政府水利課辦理「阿公店溪垃圾遷移工程」之委託
    規劃設計，時任該課課長之被告乙○○基於圖利犯意，竟違
    反公開比價規定，經由高雄縣縣議會議員戊○○（已死亡，
    業經本院判決公訴不受理確定）牽線，逕行內定昱洋工程顧
    問有限公司（下簡稱昱洋公司）癸○○（涉犯使公務員登載
    不實罪嫌部分，經台灣高雄地方法院檢察署檢察官以90年度
    偵字第13911 號、91年度偵字第1579號緩起訴處分確定）承
    作，並指示癸○○提供3 家顧問廠商名單，供業務承辦人員
    辦理比價手續，以符合行政作業程序，癸○○遂提供領域工
    程顧問有限公司（下簡稱領域公司）、全興工程顧問有限公
    司（下簡稱全興公司）、華昱工程顧問有限公司（下簡稱華
    昱公司）3 家陪標廠商名單予被告乙○○，並於86年5 月間
    ，前往被告乙○○住宅支付10萬元賄款。被告乙○○為掩飾
    犯行，不將比價作業交予應承辦之庚○○，另交由不知情之
    技士辛○○以公文正式通知昱洋公司及前述3 家陪標廠商前
    來比價，再由被告癸○○取具3 家陪標廠商標單於86年6 月
    13日進行虛偽比價，得遂以最低（起訴書誤載為「最高」，
    應予更正）之規劃設計酬金標準承攬設計，據而獲取工程第
    1 期規劃設計費97萬9,815 元之不法利益，因認被告乙○○
    涉有貪污治罪條例第5 條第1 項第3 款之不違背職務收受賄
    賂罪嫌云云。
  (二)被告甲○○係竟倫公司實際負責人，被告己○○則係土木包
    工業者，渠2 人均明知未向高雄縣政府環境保護局申請核發
    廢棄物清除、處理許可證或核備文件，不得從事廢棄物貯存
    、清除、處理，被告甲○○仍於87年9 月間，以2,800 萬元
    之價格，向南輝公司承攬「阿公店溪垃圾遷移工程」之廢棄
    土及腐植土之運棄工作，被告甲○○再於87年11月間，以83
    0 萬元（內含獎勵金130 萬元）之價格，將運棄工程轉包予
    被告己○○承作。依工程合約所定，廢棄土應傾倒於政府核
    定之處所，或交由領有政府核發許可證之廢棄物清除機構代
    為處理，另腐植土則須交由環保機關所核可之合法垃圾掩埋
    場處理，且明定以高雄縣燕巢鄉垃圾掩埋為最終運棄地點，
    並由南輝公司支付燕巢鄉垃圾掩埋場之進場費用。惟腐植土
    傾倒部分卻遭到燕巢鄉民杯葛抗爭，迫使腐植土運棄延宕至
    88年2 月底才順利進入燕巢鄉垃圾掩埋場傾倒，而依照工程
    合約書第4 條及工程施工補充說明書第14條規定，應分次依
    工程實做辦理估驗付款，南輝公司如違規棄土者，高雄縣政
    府應停止估驗付款，惟受委運之被告己○○於87年11月間起
    至88年6 月底止，違規將一部份廢棄土就近清運至高雄縣岡
    山鎮○○段242 地號戊○○自設之「村築農場」（數量1 萬
    2, 080立方公尺），部份則隨意棄置傾倒在岡山鎮中崙寮（
    數量約2 至3 萬立方公尺）、燕巢鄉鳳山厝（數量約1 萬1,
    000 立方公尺）、田寮鄉大崗山（數量約3,000 立方公尺）
    等地，因認被告甲○○、己○○共同涉有廢棄物清理法第46
    條第1 項第4 款之非法清理廢棄物罪嫌云云。
  (三)被告丙○○係高雄縣縣議會議員，有審查高雄縣政府之預算
    、決算、議案，及就高雄縣政府首長官員之政策有發言質詢
    之權，為依據法令從事公務之人員。其於88年間，獲悉被告
    甲○○、己○○任意非法傾倒廢棄土於戊○○自設之「村築
    農場」（即高雄縣岡山鎮○○段242 地號土地）後，於88年
    6 月3 日，公開在高雄縣縣議會第14屆第3 次定期會議中提
    出質詢，並向高雄縣政府環境保護局（下簡稱高雄縣環保局
    ）陳情施壓，要求高雄縣政府查明「村築農場」遭傾倒廢棄
    土問題，高雄縣環保局因而依據丙○○之陳情，於同年6 月
    10日前往「村築農場」稽查，並對原土地所有權人陳義郎開
    單告發。壬○○為消弭被告丙○○繼續在高雄縣議會提出質
    詢及避免繼續向高雄縣政府提出查緝廢土傾倒問題，即於同
    年6 月間，親自前往被告丙○○之住處與被告丙○○商議，
    被告丙○○對於廢棄土遭任意傾倒之查緝雖非其主管或監督
    事務，仍基於縣議員身分圖利之犯意，明知違反宣誓條例第
    6 條第1 項所定「代表人民依法行使職權，不營求私利」，
    及公務員服務法第6 條「公務員不得假藉權力，以圖本身或
    他人之利益」等法令，要求壬○○應給付250 萬元，作為日
    後不再提出質詢或不再要求高雄縣政府追查之代價，壬○○
    為使工程得以順遂完工，遂允諾之，並於同年6 月中旬左右
    ，親自前往被告丙○○位於高雄縣岡山鎮自宅，因適被告丙○○外出，壬○○便將250 萬元交予被告丙○○之夫卯○○
    ，被告丙○○因而圖得不法利益250 萬元，因認被告丙○○
    涉有貪污治罪條例第6 條第1 項第5 款之對非主管監督事務
    圖利罪嫌云云。
二、按犯罪事實應依證據認定之，無證據不得認定犯罪事實；不
    能證明被告犯罪或其行為不罰者，應諭知無罪之判決，刑事
    訴訟法第154 條第2 項及第301 條第1 項，分別定有明文。
    又認定不利於被告之事實，須依積極證據，苟積極證據不足
    為不利於被告事實之認定時，即應為有利於被告之認定，更
    不必有何有利之證據；又事實之認定，應憑證據，如未能發
    現相當證據，或證據不足以證明，自不能以推測或擬制之方
    法，以為裁判基礎。而刑事訴訟法上所謂認定犯罪事實之積
    極證據，係指適合認定被告犯罪事實之積極證據而言，雖不
    以直接證據為限，間接證據亦包括在內；然無論直接或間接
    證據，其為訴訟上之證明，須於通常一般之人均不致有所懷
    疑，而得確信其為真實之程度者，始得據為有罪之認定，倘
    其證明尚未達到此一程度，而有合理之懷疑存在時，致使無
    從形成有罪之確信，根據「罪證有疑，利於被告」之證據法
    則，即不得遽為不利被告之認定（最高法院30年上字第816
    號、29年上字第3105號、30年上字第1831號、40年台上字第
    86號及76年台上字第4986號判例意旨參照）。又依刑事訴訟
    法第161 條第1 項規定，檢察官就被告犯罪事實，應負舉證
    責任，並指出證明之方法。因此，檢察官對於起訴之犯罪事
    實，應負提出證據及說服之實質舉證責任。倘其所提出之證
    據，不足為被告有罪之積極證明，或其指出證明之方法，無
    從說服法院以形成被告有罪之心證，基於無罪推定之原則，
    自應為被告無罪判決之諭知，最高法院亦著有92年台上字第
    128號判例可參。
三、關於被告乙○○部分
  (一)公訴人認被告乙○○涉有貪污治罪條例第5 條第1 項第3 款
    之不違背職務收受賄賂罪嫌，無非係以：1.被告乙○○之供
    述，2.證人癸○○、庚○○、辛○○之證述，3.高雄縣政府
    通知昱洋公司比價之函、稿、簽呈各1 份、比價單4 張，4.
    高雄縣政府發放設計費之簽、收據、請款申請書等資料，5.
    法務部調查局對證人癸○○所作之測謊報告書1 份，為其論
    據之基礎。訊據被告乙○○堅詞否認有何公訴意旨所指之犯
    行，辯稱：我於「阿公店溪垃圾遷移工程」辦理委託規劃設
    計時，因膽囊結石及膽道炎住院請假，由技士子○○代理職
    務，並由代理技士辛○○主辦，我從未經手該工程之委託規
    劃設計，本件是縣長余政憲指定由昱洋公司承作，與我無關
    ，我並未收受昱洋公司之癸○○所交付10萬元賄賂，亦無內
    定由昱洋公司承作等語。
  (二)經查，被告乙○○於86年5 月間，擔任高雄縣政府水利課課
    長，負責高雄縣轄區水利工程相關業務，而高雄縣政府水利
    課於86年5 月間，辦理「阿公店溪垃圾遷移工程」之委託規
    劃設計，有昱洋公司、領域公司、全興公司及華昱公司等4
    家公司參與比價，嗣由昱洋公司於86年6 月13日，以97萬9,
    815 元最低之規劃設計酬金承攬乙情，為被告乙○○所不爭
    執（偵卷(三)第8 頁、第47頁），復有昱洋公司、全興公司、
    領域公司、華昱公司之高雄縣政府辦理「阿公店溪垃圾遷移
    工程」規劃設計公費比價標單共4 紙（調查卷第110 至113
    頁），以及高雄縣政府86年6 月7 日86府建字第109840號、
    86年6 月10日86府建水字第109840號函各1 份（調查卷第10
    4 頁、第107 至109 頁），與高雄縣政府辦理「阿公店溪垃
    圾遷移工程」擬請准予撥付昱洋公司設計費之簽呈、粘貼憑
    證用紙、請款申請書各1 張存卷可憑（調查卷第121 至123
    頁），是此部分事實固堪認定。
  (三)公訴意旨認被告乙○○違反公開比價規定，經由高雄縣縣議
    會議員戊○○牽線，逕行內定昱洋公司承作，並指示昱洋公
    司之負責人癸○○提供全興、領域、華昱等3 家顧問公司名
    單，供業務承辦人員辦理比價一節，所憑之證據，固為證人
    癸○○之供述。惟關於被告乙○○如何指示承包之部分，證
    人即昱洋公司負責人癸○○於調查站中先陳稱：「阿公店溪
    垃圾遷移工程」之設計規劃及監造辦理委託顧問公司設計規
    劃前，我至高雄縣府接洽業務時，乙○○當面要我提供顧問
    公司名單給高雄縣政府，以辦理前述工程委託設計業務，我
    乃出具全興、領域、華昱及昱洋等4 家廠商名單給庚○○等
    語（調查卷第14頁），後稱：因為高雄縣縣議會議員戊○○
    於前述工程委託設計前，曾問我有無意願負責前述工程之設
    計工作，其可以幫助取得該工程的設計權，所以乙○○才會
    指定我提供廠商名稱參與投標等語（第14頁背面至第15頁）
    ，又改稱：我承作高雄縣政府發包之規劃設計工程，是乙○○事先打電話通知我有規劃設計工程可承作，要求提供陪標
    廠商名單交予庚○○等語（調查卷第28頁背面），是證人癸○○先稱係被告乙○○當面要求提供顧問公司名單，嗣改稱
    係透過縣議員戊○○與被告乙○○聯絡，復又改稱係被告乙○○主動致電告知提供顧問公司名單事宜，前後所陳互不一
    致，是否可信，已非無疑；況且，證人即高雄縣縣議會議員
    戊○○於調查站中證稱：在癸○○取得「阿公店溪垃圾遷移
    工程」規劃設計權以前，他曾向我表示有意承做，並請託我
    向高雄縣政府爭取該工程之規劃設計，我乃引進其與縣長余
    政憲見面等語（調查卷第14頁背面），是以證人戊○○證述
    其係引進證人癸○○與縣長余政憲見面，並非被告乙○○，
    此與證人癸○○前揭所述不符，另證人庚○○亦否認證人癸○○有交付陪標廠商名單之情（本院卷(四)第85頁），由此益
    徵證人癸○○前揭證述之真實性顯有疑問。另查，在政府採
    購法施行以前，高雄縣政府之小型工程發包程序，係依「營
    繕工程及購置定製變賣財物稽查條例」與「營繕工程及購置
    定製變賣財物招標比價議價標準表」辦理，10萬元以上未滿
    100 萬元之工程案，只要以比價方式即可發包，而本件係主
    辦工程單位（即水利課）認有必要委託工程顧問公司辦理規
    劃設計事項，即依程序簽請縣長余政憲核示，再依批示通知
    3 家以上顧問公司辦理比價或議價即可，本即無庸進行公開
    招標之程序乙情，有高雄縣政府97年4 月29日府工土字第09
    70055128號函附之政府採購法頒佈前高雄縣政府有關營繕工
    程及購置定製變賣財物相關依循審核規則資料乙份可憑（本
    院卷(四)第95至104 頁），而證人即案發時擔任高雄縣政府水
    利課技工庚○○亦證述：我們當時規定150 萬元以上的工程
    要公開招標，至於設計規劃工程並不算在內，所以本件「阿
    公店溪垃圾遷移工程」委託規劃設計之設計費用，並沒有限
    制要採用公開招標的方式辦理等語明確（本院卷(四)第83至84
    頁），是以公訴人僅憑證人癸○○前後有矛盾之證詞，即逕
    認被告乙○○有刻意違反公開比價規定，經由高雄縣議員戊○○牽線，逕行內定昱洋公司承作之情事云云，尚嫌速斷。
  (四)次以，關於證人癸○○有無交付10萬元予被告乙○○之部分
    ，證人癸○○固證述：因為乙○○向我索取參與競標廠商後
    ，一直未通知我前往縣政府進行比價，我遂於提供廠商後數
    日之86年5 月間（因縣府通知公函係於86年6 月7 日發文，
    我記得係於發公函前2 、3 星期），親自至乙○○高雄縣橋
    頭鄉之住宅拜訪，並向乙○○表達承包設計意願，並當天送
    給乙○○10萬元，10萬元現金是放在禮盒內等語（調查卷第
    110 至113 頁），是依證人癸○○所述，其應係於86年5 月
    中旬，至被告乙○○家中拜訪並交付賄款；又證人癸○○於
    90年9 月28日至法務部調查局接受測謊鑑定，針就「乙○○
    有收到其交付的10萬元」此一問題，經測試無情緒波動之反
    應，研判未說謊，此亦有該局90年10月19日陸(三)字第9017
    6356號測謊報告書可參（調查卷第106 頁）。惟查，被告乙○○於86年5 月5 日至同年月21日，因膽囊結石及膽道炎至
    高雄醫學大學附設中和紀念醫院（下簡稱高醫醫院）住院接
    受手術治療，於86年5 月5 日至同年月31日止請公假療養一
    節，有被告乙○○之簽呈、高雄縣政府職員請假卡及高醫醫
    院診字第951219201 號診斷證明書各1 份為憑（偵卷(三)第19
    至22頁、本院卷(三)第232 頁），則證人癸○○殊無可能於86
    年5 月中旬，至被告乙○○住處交付賄款10萬元。此外，復
    查無其他積極證據可資佐證證人癸○○上開陳述為真，自難
    僅依證人癸○○之片面陳述，即認定被告乙○○有收受其所
    交付之10萬元。
  (五)再者，關於比價之過程，證人癸○○證述：我是提供全興、
    領域、華昱及昱洋等4 家陪標廠商名單給庚○○，並於接獲
    高雄縣政府之比價通知後，出具全興、領域、華昱及昱洋等
    4 家公司之比價單參與比價，其中領域公司及昱洋公司的比
    價單均是我所寫，全興公司比價單是以前的員工曾耀南依我
    授意內容所寫，華昱公司比價單則由我前妻郭美莉依我指示
    內容所寫等語（調查卷第14頁背面、第15頁），並有上開4
    家公司之高雄縣政府辦理「阿公店溪垃圾遷移工程」規劃設
    計公費比價單4 紙可憑（調查卷第110 至113 頁），是依證
    人癸○○所述，其係將參與比價之全興、領域、華昱及昱洋
    等4 家公司之廠商名單交付證人庚○○，並非被告乙○○；
    然證人即案發時擔任高雄縣政府水利課代理技士之辛○○卻
    證述：乙○○有交給我1 份廠商名單，內載全興、領域、華
    昱、昱洋等4 家公司名稱及地址，我即將上述名單簽文通知
    該等公司前來比價等語（偵卷(三)第24頁），是以證人癸○○
    與辛○○所述互不一致，渠等證詞之可信性已有瑕疵。而觀
    諸高雄縣政府86府建水字第109840號通知全興、領域、華昱
    、昱洋等4 家公司於86年6 月13日進行比價之函稿，其上承
    辦人員為代理技士辛○○（86年5 月19日蓋章），以及技士
    子○○（86年5 月19日蓋章），並無被告乙○○之用印（偵
    卷(三)第40至41頁、本院卷(一)第103 頁），又被告乙○○於86
    年5 月5 日至同年月31日均請公假在家休養，並未至高雄縣
    政府水利課上班一節，業如前述，則被告乙○○應無可能於
    86年5 月19日或前數日，提供全興、領域、華昱及昱洋公司
    之名單予證人辛○○，供其製發簽文通知各該公司進行比價
    ，是以證人辛○○前揭所證與事實不符，洵無足採。再者，
    經本院將被告乙○○於本院筆錄上之簽名，以及「水利課86
    年度水利工程委託設計表」上最右欄所示廠商名稱之筆跡送
    鑑定結果，因二者無類同字跡可資比對，且皆係影本，故無
    法鑑定，有內政部警政署刑事警察局95年11月29日刑鑑字第
    0950176296號函可據（本院卷(三)第246 頁），是以本件並無
    積極證據可資證明被告乙○○有公訴人所指「為掩飾犯行，
    不將比價作業交予應承辦之庚○○，另交由不知情之技士辛○○以公文正式通知昱洋公司及全興、領域、華昱等3 家陪
    標公司前來比價」之行為。又證人癸○○雖有偽造全興、領
    域、華昱等3 家公司之比價單，使高雄縣政府承辦人員進行
    虛偽比價之舉，惟尚無足夠之積極證據可資佐證證人癸○○
    前揭舉動，係受被告乙○○之指示而為，是以公訴意旨指訴
    被告乙○○「逕行內定昱洋公司承作，並指示癸○○提供3
    家顧問廠商名單，供業務承辦人員辦理比價手續」云云，亦
    屬無稽。
  (六)末查，上開全興、領域、華昱及昱洋等4 家公司於86年6 月
    13日進行比價，因昱洋公司於比價單上填寫之規劃設計酬金
    最低，證人庚○○遂擬具請准與昱洋公司訂約之簽呈，由被
    告乙○○在該簽呈上蓋章後，再呈請縣長余政憲作決定，是
    以該簽呈最後之決策者為縣長余政憲，並非被告乙○○一情
    ，業據證人庚○○證述：辛○○於86年6 月13日前幾天來找
    我，說「阿公店溪垃圾遷移工程」之委託規劃設計案，他已
    經發公文通知全興、領域、華昱及昱洋等4 家公司進行比價
    ，後來該4 家公司86年6 月13日來找我比價，我就辦理比價
    手續，因為這4 家公司自己有帶比價單過來，我就看他們比
    價單的內容，以最低價得標，再依比價結果，擬具請准與昱
    洋公司訂立契約之簽呈，呈請縣長核示，這是縣長的裁量權
    等語在卷（本院卷(四)第83至84頁），復有該簽呈存卷可憑（
    調查卷第108 頁、本院卷(一)第106 頁），由此可見被告乙○○對於本件「阿公店溪垃圾遷移工程」辦理委託規劃設計，
    並無主導或決定之權限，是以被告乙○○辯稱其並非該工程
    之決策者，亦未因收受癸○○之10萬元賄款而內定由昱洋公
    司承包一情，應屬可信。
  (七)據上，遍查卷內所存之證據，無從證明被告乙○○有刻意違
    反公開比價程序，而內定由昱洋公司承包「阿公店溪垃圾遷
    移工程」之委託規劃設計工程；又關於證人癸○○交付被告
    乙○○10萬元之部分，除證人癸○○片面之指訴外，亦缺乏
    其他積極證據可資佐證，是依公訴人所舉之證據，尚難使本
    院形成被告乙○○涉有不違背職務收受賄賂罪嫌之心證，並
    無從據以認定其犯罪事實。
四、關於被告甲○○、己○○被訴共同違反廢棄物清理法部分
  (一)公訴意旨認被告甲○○、己○○共同涉有廢棄物清理法第46
    條第1 項第4 款之非法清理廢棄物罪嫌，無非係以：1.被告
    甲○○、己○○之自白，2.工程合約書2 份，為其論據。訊
    據被告甲○○、己○○均堅詞否認有何公訴意旨所稱之犯行
    ，被告甲○○辯稱：本件行為時廢棄物清理法尚無第46條刑
    罰罰責之規定等語，被告己○○則以：我只是單純受雇清運
    垃圾，對於清運要申請廢棄物清除許可證乙事並不知情等語
    置辯。
  (二)按行為之處罰，以行為時法律有明文規定者為限，刑法第1
    條定有明文，又被告行為不罰者，應諭知無罪之判決，刑事
    訴訟法第301 條第1 項後段亦規定甚詳。查87年7 月14日修
    正公佈前之廢棄物清理法並無刑罰之規定，而對於「未依規
    定領有廢棄物清除、處理許可證或核備文件，從事廢棄物貯
    存、清除、處理，或未依廢棄物清除、處理許可證或核備文
    件內容貯存、清除、處理廢棄物者」之處罰，係88年7 月14
    日修正公布後始新增之規定，該條文自88年7 月16日生效，
    是被告甲○○及己○○縱有未領用廢棄物清除許可證，即進
    行廢棄物清除之行為，亦須自88年7 月16日後，始得科以該
    條所定之刑，在該日之前縱有此行為，亦為法所不罰者。從
    而本件公訴人指訴被告甲○○及己○○自87年11月間起至88
    年6 月底止，有共同任意傾倒廢棄物之行為（詳本院卷(五)第
    92頁背面），依上開說明，應為法所不罰，自應為被告甲○○及己○○無罪之諭知。
五、關於被告丙○○部分
  (一)公訴意旨認被告丙○○涉有貪污治罪條例第6 條第1 項第5
    款之對非主管監督事務圖利罪嫌，無非係以：1.被告丙○○
    之供述，2.證人壬○○之證述，3.證人壬○○設於台新銀行
    高雄分行之存款、對帳單、南輝公司設於台灣中小企業銀行
    苓雅分行（下簡稱台灣企銀苓雅分行）之存款對帳單各1 份
    ，4.高雄縣縣議會議事錄1 份，5.高雄縣環保局之廢棄物稽
    查工作紀錄、告發通知單各1 紙，6.法務部調查局對壬○○
    、丙○○所作之測謊報告書1 份，為其論罪依據。訊據被告
    丙○○堅決否認有公訴意旨所指之犯行，辯稱：我是為了高
    雄縣岡山鎮○○段242 地號土地有堆置垃圾一事，因而在縣
    議會中提出質詢，質詢完畢後，承包商壬○○曾至家中致意
    ，並贈送禮盒，但遭我退回，我與我先生均未收到壬○○交
    付之250 萬元等語。
  (二)經查，被告丙○○係高雄縣縣議會議員，其於88年6 月3 日
    ，在高雄縣縣議會第14屆第3 次定期會議中，針對高雄縣岡
    山鎮○○段242 地號土地之地主將土壤挖掘出售，再用以掩
    埋「阿公店溪垃圾遷移工程」之垃圾問題提出質詢，質詢完
    畢尚致電予高雄縣環保局技正丑○○，敦促其就本件環境污
    染事件迅速處理，高雄縣環保局因而依據被告丙○○之質詢
    ，於88年6 月10日會同「阿公店溪垃圾遷移工程」之承包商
    南輝公司之負責人壬○○，前往上開242 地號土地稽查，並
    於88年6 月4 日及同年月15日，對原土地所有權人陳義郎開
    單告發之事實，業據證人即高雄縣環保局技正丑○○結證述
    ：丙○○議員於88年6 月3 日在縣議會提出高雄縣岡山鎮○○段242 地號土地堆置廢棄土之質詢後，有以電話聯絡我本
    人，我就請主辦單位的主辦人前往查看，主辦人員查看後向
    我報告現場有堆置垃圾腐植土，高雄縣環保局遂開單處罰土
    地所有人陳義郎，並另於88年6 月10日邀集承包商壬○○、
    水利局職員及本局的稽查隊隊員前往該處會勘，現場開挖查
    明有垃圾及腐植土，便要求廠商限期改善且清運移除，處理
    情形在中午12時許結束，主辦人有打電話回報丙○○議員處
    理經過，並予以行政告發等語明確（本院卷(四)第218 至219
    頁），且有高雄縣縣議會96年4 月25日高縣議乙字第096000
    1028號函附之縣政總質詢會議紀錄（本院卷(三)第266 至271
    頁）與96年9 月18日高縣議乙字第0960002868號函附之副議
    長丙○○於第14屆第3 次定期會進行縣政總質詢之會議紀錄
    各1 份（本院卷(三)第312 至320 頁）、高雄縣環保局第四課
    88年6 月10日上午10時許至大勇段242 地號土地進行事業廢
    棄物稽查工作紀錄表1 張（調查卷第34 3頁）、88年6 月15
    日與88年6 月4 日高雄縣違反環境衛生行為告發通知單2 紙
    （偵卷(四)第29至30頁、本院卷(一)第96至97頁）、高雄縣政府
    88年6 月10日88府環字第110855號函以及高雄縣岡山鎮公所
    88年6 月17日88岡鎮清字第10613 號函各1 份存卷可憑（本
    院卷(五)第59至60頁）。惟被告丙○○身為高雄縣縣議會議員
    ，其得知高雄縣岡山鎮○○段242 地號土地有非法棄土情事
    ，因而在縣議會之公開定期大會中提出質詢，並致電要求高
    雄縣環保局查明違法傾倒廢棄土問題，乃屬依法執行其民意
    代表之職權，尚難依此即認其有向高雄縣環保局施壓之情。
  (三)次以，被告丙○○在高雄縣縣議會提出質詢後，證人壬○○
    曾針對上開242 地號土地遭非法棄土一事，至被告丙○○住
    處拜訪並致贈禮盒，然遭被告丙○○及其夫卯○○退回等情
    ，業據被告丙○○自承在卷（偵卷(四)第8 頁背面至第9 頁、
    第25頁、本院卷(三)第333 頁），復據證人壬○○（本院卷(三)
    第327 至32 8頁）、證人即丙○○之夫卯○○（偵卷(四)第16
    頁背面、本院卷(四)第222 至224 頁）證述綦詳，是此部分之
    事實固堪認定。至於證人壬○○事後有無再度前往被告丙○○住處，交付250 萬元予其夫卯○○乙節，證人壬○○雖稱
    ：丙○○在縣議會向高雄縣環保局舉發「阿公店溪垃圾遷移
    工程」，在高雄縣岡山鎮○○段242 地號土地棄置廢土，質
    詢內容並有上報，我不願節外生枝，所以主動至丙○○服務
    處與她晤面，並敲定以250 萬元代價讓她封口，並於88年6
    月10日，獨自攜帶現金250 萬元至丙○○家中，因丙○○不
    在，遂交給丙○○的丈夫卯○○，我交付封口費後，丙○○
    就沒有再針對前開工程提出類似之質詢等語（調查卷第84頁
    、第87頁背面至88頁、本院卷(四)第214 至215 頁），而證人
    壬○○於90年9 月18日至法務部調查局接受測謊鑑定，針就
    「其有交付250 萬元給丙○○的先生」此一問題，經測試無
    情緒波動之反應，研判未說謊，亦有該局90年10月19日陸
    (三)字第90176356號測謊報告書可參（調查卷第106 頁）。惟
    證人即案發時任丙○○議員助理之辰○○到庭證稱：我於86
    年至90年間，擔任丙○○議員之助理，當時的助理只有我1
    人，負責安排議員全部行程及在服務處接見客人之職務，民
    眾來服務處拜訪議員，要經由我安排登記，印象中我從未安
    排壬○○與議員見面，且案發後我找過檔案夾，沒有發現壬○○有來過服務處之紀錄等語（本院卷(五)第30至34頁），是
    以證人壬○○曾否於86年6 月間至被告丙○○服務處與之會
    晤並敲定250 萬元封口費，即有疑義；又證人卯○○始終堅
    詞否認有收受證人壬○○交付之250 萬元（偵卷(四)第17頁、
    本院卷(四)第225 頁），且證人卯○○於案發期間在國外經營
    事業，經常出國，其於88年6 月8 日出境，於同年月10日晚
    間8 時許入境後，復於同年月17日出境，於同年月20日入境
    ，有內政部入出國及移民署97年12月4 日移署資處伶字第09
    710575390 號函附之旅客入出境記錄查詢表1 份存卷可憑（
    本院卷(四)第277 至278 頁），則證人卯○○於88年6 月10日
    當天日間人在國外，其於同日晚間8 時許，始由高雄小港國
    際機場查驗通關返抵國門，證人壬○○應無可能於當日深夜
    登門拜訪旅途勞頓之證人卯○○並交付賄款。況且，證人壬○○就其交付賄款250 萬元之來源，於調查站中稱：我於88
    年4 月27日，從我自己設於台新銀行高雄分行帳號00000000
    000000號帳戶提領50萬元，於88年4 月28日、88年6 月8 日
    ，從南輝公司設於台灣企銀苓雅分行帳號00000000000 號帳
    戶先後提領50萬元、35萬元，於88年5 月25日、88年6 月10
    日自南輝公司設於台灣企銀苓雅分行帳號00000000000 號帳
    戶各提領91萬元、50萬元，共提領現金276 萬元，再從中取
    出250 萬元交予丙○○之夫卯○○等語（調查卷第106 頁背
    面），並有壬○○設於台新銀行高雄分行、南輝公司設於台
    灣企銀苓雅分行之存款對帳單存卷可稽（調查卷第137 至13
    9 頁），惟經本院向台灣企銀苓雅分行函詢結果，發現南輝
    公司設於該行帳號00000000000 號帳戶，於88年6 月10日並
    無提領50萬元，而僅有轉帳支出50萬元，又該筆轉帳支出係
    轉入南輝公司於該行所開設支票存款帳號00000000000 帳戶
    ，存入後當日並無提出紀錄一節，有該行92年9 月12日苓雅
    字第2310號、98年3 月16日98苓雅字第0980000665號、98年
    3 月25日98苓雅字第098 0000813 號函各1 份存卷可憑（本
    院卷(一)第175 頁、本院卷(五)第51至53頁、第80至81頁），是
    以證人壬○○實際提領之款項，合計僅有226 萬元（即88年
    4 月27日提領50萬元、88年4 月28日提領50萬元、88年5 月
    25日提領91萬元、88年6 月8 日提領35萬元），並非其於調
    查站中陳述之276 萬元，則證人壬○○就其如何湊足250 萬
    元交付證人卯○○之情，所陳與事實不符，由是益徵證人壬○○前揭證詞顯有重大瑕疵，自難以此作為不利被告丙○○
    之認定。
  (四)再者，高雄縣縣議會第14屆第3 期定期大會之起訖時間，係
    自88年5 月6 日起至88年6 月14日止，其中被告丙○○議員
    質詢之起訖時間，係自88年5 月21日起至88年6 月7 日止，
    而質詢日期被排定在88年6 月3 日，並非每日均可質詢，是
    以被告丙○○所辯其於88年6 月3 日質詢完畢後，在該屆大
    會已無再次質詢之機會，故未再為質詢等語，應可採信。另
    被告丙○○於88年6 月3 日針對高雄縣岡山鎮○○段242 地
    號土地遭非法棄土一事提出質詢後，該242 地號土地上堆置
    之廢土已於88年7 月6 日移除完畢改善完妥乙情，業據證人
    丑○○到庭結證稱：本件丙○○議員提出質詢後，沒有任何
    人（包括丙○○）向高雄縣環保局要求對本件違規堆置垃圾
    及腐植土一事不要懲處，同仁間也沒有這樣反應，也沒有人
    要求環保局不要命地主及承包商將垃圾腐植土運走，又環保
    局於88年7 月6 日上午10時30分許，至高雄縣岡山鎮○○段
    242 地號違法傾倒垃圾之土地上開挖3 個坑洞，沒有發現垃
    圾腐植土，現場已改善完妥等語非虛（本院卷(四)第219 至22
    0 頁），且有高雄縣環保局第四課事業廢棄物稽查工作紀錄
    表1 份及開挖照片2 幀可憑（本院卷(三)第202 至203 頁）；
    而高雄縣政府復於88年7 月22日，寄發88府環四字第139437
    號函予被告丙○○，告知阿公店溪垃圾去處為燕巢鄉垃圾衛
    生掩埋場，且岡山鎮目前有兩座民營垃圾掩埋場崧聖股份有
    限公司及岡聯公司一情，有該份函文存卷可考（偵卷(四)第42
    至43頁、本院卷(三)第192 頁），從而被告丙○○因認其所質
    詢之242 地號土地已改善完妥，其上「阿公店溪垃圾遷移工
    程」之垃圾已依規定進入燕巢鄉垃圾衛生掩埋場，故未繼續
    於下一會期提出質詢，亦符常情。公訴意旨認丙○○係因收
    受賄款250 萬元，始未繼續針對「阿公店溪垃圾遷移工程」
    之棄土問題提出質詢，亦未予以追究云云，尚有誤會。
  (五)至於被告丙○○於90年9 月19日經法務部調查局實施測謊鑑
    定，就：「1.壬○○未拿250 萬元給其先生轉交其，2.其未
    收到壬○○交付的250 萬元」等回答，經測試呈情緒波動之
    反應，研判有說謊一情，雖有該局90年10月19日陸(三)字第
    90176356號測謊報告書足憑（調查卷第106 頁），惟被告丙○○於90年9 月19日，曾因心悸、胸部悶痛、突發性上室性
    頻博至長佑醫院接受診治，有同年月28日長佑醫院長字第09
    28001 號診斷證明書可參（偵卷(四)第38頁），而按測謊係透
    過測謊儀器記錄受測者的膚電反應GSR 、心跳、血流量變化
    及呼吸等生理反應，進而依據相關生理圖形研判受測者是否
    說謊，測謊鑑定，形式上須符合測謊基本要件，如：經受測
    人同意配合，並已告知得拒絕受測，以減輕受測者不必要之
    壓力；測謊員須經良好之專業訓練與相當之經驗；測謊儀器
    品質良好且運作正常；受測人身心及意識狀態正常；測謊環
    境良好，無不當之外力干擾等等，始可能獲致正確之結論。
    苟缺其一，即足以動搖測謊整體結構，而影響測謊結果之實
    質（最高法院93年度台上字第1938號判決參照），是以被告
    丙○○於受測當日即90年9 月19日，既有心悸、突發性上室
    性頻博等心臟疾病之症狀，即屬不宜接受測謊鑑定，其仍接
    受測謊，所為之測謊報告應屬無證據能力，是本件雖有上開
    不利於被告丙○○之證據，本院亦予排除，不論列為認定本
    件犯罪事實之證據。
  (六)據上，本件依卷內所存之證據，無從證明被告丙○○有對非
    主管監督事務圖利之意圖，亦乏足夠之積極證據可資佐證被
    告丙○○或其夫卯○○有收受證人壬○○交付之250 萬元，
    是被告丙○○之犯行要難遽以認定。
六、綜上所述，公訴人認被告乙○○、丙○○涉嫌上開犯行所憑
    之證據，尚未達於一般之人均不致有所懷疑，而得確信其為
    真實之程度，依刑事訴訟制度「倘有懷疑，即從被告之利益
    為解釋」、「被告應被推定為無罪」之原則，即難據以為被
    告乙○○及丙○○不利之認定；此外，復查無其他積極之證
    據，足資認定被告乙○○、丙○○有何公訴意旨所指之犯行
    ，自屬不能證明被告乙○○、丙○○犯罪，自應為其等均無
    罪之諭知。至被告甲○○及己○○被訴共同違反廢棄物清理
    法部分，因其等行為時廢棄物清理法無刑罰處罰明文，亦應
    就此部分諭知無罪之判決。
據上論斷，應依刑事訴訟法第299 條第1 項前段、第301 條第1
項，刑法第2 條第1 項、第55條、第210 條、第216 條、第219
條、第339 條第1 項，94年2 月2 日修正前刑法第28條、第55條
後段、90年1 月10日修正之刑法第41條第1 項前段，刑法施行法
第1 條第1 項、第2 項前段，修正前罰金罰鍰提高標準條例第2
條，中華民國96年罪犯減刑條例第2 條第1 項第3 款、第7 條、
第9條 ，判決如主文。
本案經檢察官鄧藤墩到庭執行職務。
中    華    民    國    98    年    5     月    5     日
                  刑事第七庭  審判長法  官  陳  箐
                                    法  官  楊佩蓉
                                    法  官  莊珮君
以上正本證明與原本無異。
如不服本判決應於收受送達後10日內向本院提出上訴書狀，並應
敘述具體理由；如未敘述上訴理由者，應於上訴期間屆滿後20日
內向本院補提理由書（均須按他造當事人之人數附繕本）「切勿
逕送上級法院」。
                                    書記官  秦富潔
中    華    民    國    98    年    5     月    5     日
附錄本判決論罪科刑法條全文：
刑法第210條
偽造、變造私文書，足以生損害於公眾或他人者，處5 年以下有
期徒刑。
刑法第216條
行使第210 條至第215 條之文書者，依偽造、變造文書或登載不
實事項或使登載不實事項之規定處斷。
刑法第339條第1項
意圖為自己或第三人不法之所有，以詐術使人將本人或第三人之
物交付者，處5 年以下有期徒刑、拘役或科或併科1 千元以下罰
金。


司法院資訊處製作；財團法人民間司法改革基金會備份。
